【裁判字號】    94,重上更(二),131
【裁判日期】    951219
【裁判案由】    遺棄等
【裁判全文】
臺灣高等法院臺中分院刑事判決   94年度重上更(二)字第131號
上  訴  人
即  被  告  乙○○
上列上訴人因遺棄案件，不服臺灣臺中地方法院中華民國八十八
年七月六日第一審判決（民國八十八年度交訴字第二八號，起訴
案號：臺灣臺中地方法院檢察署民國八十七年度偵字第一六六二
五號），提起上訴，經判決後，由最高法院發回更審，本院判決
如下：
    主  文
原判決關於遺棄部分及所定執行刑均撤銷。
乙○○對於無自救力之人，依法令應扶助，而不為其生存所必要
之扶助，處有期徒刑拾月。
    事  實
一、乙○○受僱於黃志昕即一二三風管板金企業社，平日駕駛小
    貨車載運風管至工地施工，係以駕駛為其附隨業務之人，於
    民國八十七年七月五日下午二時四十分許，駕駛該企業社所
    有車號ＳＬ－三四二五號藍色自用小貨車，沿台中縣大肚鄉
    ○○路由追分往大肚方向靠外側車道行駛，途經該路段一段
    九三六號（即東興倉儲公司）前，本應隨時注意車前狀況及
    兩車併行之間隔，並隨時採取必要之安全措施，而依當時天
    候、視線、路況及視距等情狀，又無不能注意之情事，詎竟
    疏未注意其車前同向右側慢車道靠快車道處有丙○○騎ＪＢ
    Ｉ－五九六號機車之狀況，於超越時未保持安全間隔，致小
    貨車右側擦撞該機車左後視鏡及左手把，使該機車被擦撞後
    重心不穩，丙○○為控穩其行向，於慌亂中過度平衡其轉向
    ，使機車向左轉彎，導致丙○○連人帶車衝向路中分隔島，
    機車前輪撞擊六十公分高之分隔島時，後輪翻轉向前並向右
    傾倒（即機車之左側著地，後輪在前、前輪在後），反彈向
    右前方刮地滑行約十四公尺，停置於內、外側快車道中間，
    丙○○則飛躍分隔島而翻落於對向之內側快車道上，受有頭
    部外傷、頭皮撕裂傷、左脛骨開放性骨折、合併血管斷裂及
    左鎖骨骨折之傷害，呈意識不完全清醒狀態，無力自行移動
    ，已成為無自救力之人（乙○○所涉業務過失傷害部分，已
    判決確定），車禍發生後，乙○○明知其擦撞該機車肇事，
    因而從其小貨車之後視鏡探視該機車之情形，已看見該機車
    在快車道上向前滑行約二部轎車長之距離才停止，但機車騎
    士不見人影，乙○○明知在此情況下，該機車騎士應已受
    傷，依法令本應下車查看機車駕駛人之情況，並應採救護或
    其他必要之安全措施，而予以生存所必要之扶助，原已踩煞
    車並想向右邊停靠，詎為逃避責任，仍未下車查看，即又開
    走而逃離現場，對已成無自救力之丙○○不為其生存所必要
    之扶助，幸經於肇事地點旁之檳榔攤小姐陳君蕙聽到車禍撞
    擊聲，目睹而記下該小貨車車號及報警，丙○○始被送醫，
    乙○○並為警循線查獲。
二、案經丙○○訴由臺灣臺中地方法院檢察署檢察官偵查起訴。
    理  由
一、證據能力部分：
（一）本件證人陳君蕙於警詢所證目睹本件肇事之經過等情，惟
      其於本院上訴審審理時結證所稱部分情節已忘記等語（均
      詳下述），其於警詢中及法院審理時之供述已有前後陳述
      不符之情形，本院審酌其等於警詢中之證述距案發日較近
      ，當時記憶自較深刻，可立即反應所知，不致因時隔日久
      而遺忘案情；且較無來自被告或其他成員同庭在場之壓力
      而出於虛偽不實之指證，或事後串謀而故為迴護被告之機
      會，揆諸上開說明，其於警詢中所為之陳述，客觀上應具
      有較可信之特別情況，且亦為證明犯罪事實存否所必要，
      依上揭規定，其於警詢中就其本人親身經歷目擊之事實經
      過所為陳述，有證據能力。至其個人意見或推測之詞，因
      並非其本人親身經歷目擊之事實，並無證據能力，先此敘
      明。
（二）證人丙○○關於本件肇事之經過等情，於警詢中及法院審
      理時之供述有前後陳述略有不符之情形（詳下述），本院
      審酌其等於警詢中之證述距案發日較近，當時記憶自較深
      刻，可立即反應所知，不致因時隔日久而遺忘案情；且較
      無利害考量而出於虛偽不實之指證，或事後接觸其他訴訟
      資料而故為指訴被告之機會，揆諸上開說明，其於警詢中
      所為之陳述，客觀上應具有較可信之特別情況，且亦為證
      明犯罪事實存否所必要，依上揭規定，其於警詢中就其本
      人親身經歷之事實經過所為陳述，有證據能力。
二、訊據被告乙○○固坦承於上開時間駕駛上開小貨車經過上開
    地點，並從其小貨車後視鏡看到該機車滑行等情，但矢口否
    認遺棄犯行，辯稱：沒有感覺擦撞到他人，不知有發生車禍
    云云，惟查：
１、肇事地段為四線車道路線，中間由水泥砌成之分隔島隔成往
    來各二線內、外側快車道之公路，快車道右側為慢車車道，
    肇事後丙○○躺臥於對向由大肚往追分方向之內側快車道上
    （下稱Ａ點），丙○○之機車傾倒在往大肚方向之內、外側
    車道間（下稱Ｃ點），後輪朝西（即朝分隔島方向）、前輪
    朝東（即朝慢車道方向），刮地痕起始於Ａ點稍北之水泥分
    隔島附近（下稱Ｂ點），斜向東北而終止於Ｃ點，長十四公
    尺，此外，並無其他刮地痕、煞車痕或其他痕跡，有現場照
    片可證，亦有警方繪製之現場圖可稽。
２、目擊證人陳君蕙於八十七年七月廿三日警詢時證稱：「我係
    於八十七年七月五日十四時四十五分，在：：：日日紅檳榔
    攤內看到在對面車道有車禍發生，當時我係聽到突有車輛撞
    擊的聲響，就看到有一部機車倒在慢車道中間，而機車上沒
    有人，當我要找尋機車之人，卻發現機車騎士躺在我檳榔攤
    這邊快車道上，之後，我又將目光移回現場，欲看係何車輛
    撞擊，就發現在機車前面有一部藍色自小貨車及白色自小客
    車，而該機車是靠近藍色自小貨車車尾，該部藍色貨車係駛
    於慢車道，而白色自小客車駛於快車道上，且稍超出藍色貨
    車前一點，當時兩部車均有稍停一下便開走，我便將該藍色
    小貨車車號記下」等語（見偵卷第十八頁背面）；另於本院
    上訴審八十八年九月八日審理時結證稱：我聽到聲音轉過頭
    去看，看到一部藍色小貨車及一部白色轎車都停下來，，機
    車倒下來，騎機車之人飛到對向快車道，那時白色轎車是停
    在內側車道，藍色貨車在慢車道，白色轎車先開車，藍色貨
    車又停頓一下又開走，我看到藍色貨車要往外側車道停的樣
    子，結果未停又開走，（白色轎車與藍色貨車哪部車在前？
    ）不記得，（機車被哪部車撞到？）沒看到，（白色轎車有
    無突然轉到外車道再轉到內側車道才離開？）原來就在內側
    道，而且是從內側道離開等語（見本院上訴卷第五二頁）。
    依證人陳君蕙所述，其所目擊之情況應係上開機車靠近駛於
    慢車道之藍色自小貨車車尾，另有稍超前一點駛於內側快車
    道上之白色自小客車，而該白色小客車並無變換車道之情形
    ，該藍色貨車曾有要往外側車道停的樣子，至證人陳君蕙於
    本院上訴審審理時雖稱已忘記白色轎車與藍色貨車哪部車在
    前等語，顯係因時間經過久遠而記憶生疏所致，而其警詢時
    記憶猶新，應以其上開警詢中所述與事實相符，可見被告辯
    稱：當時白色轎車開到我車道來等語，不足採信。
３、證人即告訴人丙○○於九十五年十二月五日在本院審理時結
    證稱：我當時行駛外側，在二線車道之外，一般機車的路線
    行駛，一部白色轎車在左前方的內側，一部藍色小貨車，在
    外線車道，原本在我的左後方，後來超越我，突然向右轉切
    入我的車道，切過來時他的右後輪葉板擦撞到我的左把手及
    左後照鏡，我偏到右側，我用力向左側轉過來，一瞬間撞到
    安全島，然後我就昏迷了，我是清醒後回想當時的情況，當
    時包括我共三部車輛，除了那二部白車及藍車外沒有其他車
    輛，我的右邊沒有車輛等語（見本院本審卷第二一一頁）；
    又證人丙○○於八十七年七月十三日警詢時稱：當時我騎重
    機車，在該路段慢車道上，時速約六十公里左右，突遭一中
    小型貨車自我左後方擦撞到我左照後鏡及左把手，我便因翻
    滾而不知人事，（該自小貨車）沒有辦法指認，（該車顏色
    ）沒有注意到等語（見偵卷第十七頁）；依證人丙○○於警
    詢及本院結證所述，均稱當時係騎機車在慢車道上，遭一小
    貨車自左後方擦撞到其機車左照後鏡及左把手等情，其前後
    所述之主要肇事情節均相同，對照上開現場照片及現場圖示
    ，肇事後丙○○係躺臥對向內側快車道上之Ａ點，機車係傾
    倒在往大肚方向之內、外側車道間之Ｃ點，刮地痕起始於Ａ
    點稍北之水泥分隔島附近之Ｂ點，斜向東北而終止於Ｃ點，
    此外，並無其他刮地痕、煞車痕或其他痕跡等情，丙○○顯
    非在原地翻滾，而應係在上開Ａ點附近之水泥分隔島前翻滾
    ，而其人才會落在水泥分隔島對向之上開Ａ點，機車則係在
    上開Ａ點稍北之水泥分隔島附近之Ｂ點傾倒而開始刮地，才
    造成上開Ｂ點斜向東北而終止於Ｃ點之刮地痕，在其翻落上
    開Ａ點之前，機車應未傾倒，所以並無其他刮地痕跡，可見
    證人丙○○於警詢時提及擦撞情節時，隨即稱：「我便因翻
    滾而不知人事」等語，應係簡化肇事情節，其於本院上開所
    述「擦撞後我偏到右側，我用力向左側轉過來，一瞬間撞到
    安全島」之情節，核與上開現場照片及現場圖示之情形相符
    ，可以採信；另證人丙○○於接近肇事時間之警詢時已稱不
    知該貨車顏色，於本院上開所述係遭「藍色」貨車擦撞等語
    ，應係其歷經本件冗長偵、審程序中，接觸相關訴訟資料而
    得知為「藍色」，並非真正目擊該貨車為藍色，但證人丙○
    ○於上開警詢時已指出係遭貨車擦撞，對照上開目擊證人陳
    君蕙亦稱當時有藍色貨車經過之情節，及被告自承當時確駕
    駛其藍色貨車經過上開路段等情，堪認被告當時確實駕車經
    過該路段，不能以證人丙○○關於貨車顏色前後所述稍有不
    同，遽認其所述不可採信，綜合證人丙○○、陳君蕙及被告
    此部份所述，堪認本件肇事以前之瞬間，該路段上僅有三部
    車輛，即一白色車輛在內側車道，被告駕駛藍色貨車在外側
    車道，證人丙○○騎機車在慢車道上。
４、本件經送台灣省台中縣區車輛行車事故鑑定委員會鑑定，據
    其依力學、剛體碰撞與運動等原理分析結果，認上開機車尚
    未傾倒時以十三點六度斜角向分隔島衝撞，十三點六度斜角
    撞擊六十公分高分隔島後，機車以相同角反彈，於反彈路徑
    產生十四公尺刮擦痕，機車騎士沿入射線方向飛躍分隔島，
    躺臥於對向快車道（即Ａ點），仰臥姿勢係因受分隔島頂端
    阻力致使騎士產生翻轉所致，有該鑑定委員會九十五年五月
    十七日中縣鑑字第０九五五五０一五二二號函附之行車肇事
    分析在卷可按（見本院卷第八六至九五頁），並經證人即參
    與上開鑑定之委員陳永詮於本院審理時結證明確，依證人陳
    永詮所述，其為清華大學動力機械工程博士，該鑑定是根據
    警方最原始之尺寸去推算，亦曾重勘現場，（如何判斷在Ｅ
    點撞擊？）依據力學及三角函數原理判斷，撞擊點在Ｅ點，
    Ａ點是被害人倒的位置，機車高度八十公分，分隔島是六十
    公分，機車前輪撞擊分隔島Ｆ點後，人就翻滾到對向車道，
    Ａ點與Ｆ點大約是平行的位置，因汽車擦撞機車左把手及方
    向鏡，造成往右偏，機車駕駛人正常反應往左修正，導致以
    不正常之方式斜向左前方行駛，分隔島底下比較粗，撞了之
    後車頭會往上，有摩擦力把車頭頂住，是前輪撞到Ｆ點，前
    輪往上爬，一面旋轉，翻轉之後，後輪撞到Ｂ點，再向前滑
    行至Ｃ點，（你的推測分析是根據？）衝量原理，那是牛頓
    力學原理，還須考量撞擊的時間長短、力量大小、撞擊方向
    等，上開鑑定係經七位鑑定委員討論過才送出來等語（見本
    院卷第一六二至一六四頁）。
５、綜上，依目擊證人陳君蕙所述，肇事當時經過該路段之車輛
    ，除告訴人丙○○所騎機車外，僅有上開白色自小客車及被
    告所駕小貨車，而被告之小貨車較接近丙○○之機車，丙○
    ○人車倒地時被告之小貨車甫行經該處，此部份核與證人丙
    ○○所述相符，又證人丙○○明確證述係遭小貨車自後擦撞
    機車左把手及左照後鏡後肇事，而機車遭擦撞左把手及左照
    後鏡後失控撞擊分隔島人車摔落之情節，與上開現場跡證，
    及上開車輛行車事故鑑定所為之行車肇事分析均相符，可證
    本件肇事，確係被告駕駛小貨車超車時，疏未注意車前狀況
    及兩車併行之間隔，因而不慎擦撞告訴人丙○○所騎機車，
    致生本件肇事，被告辯稱：未與告訴人機車擦撞云云，不可
    採信。又依上開證人陳君蕙、丙○○所述情節，被告所駕車
    係自後超越丙○○所騎機車，且被告於本院上訴審亦稱：本
    來機車在前，我走路肩超車後，我探頭看後面，只有看到機
    車等語（見本院上訴審卷第二十頁背面），從而，被告辯稱
    ：其車速只有時速四、五十公里，比告訴人機車時速六十公
    里還慢，不可能追撞告訴人機車云云，顯係飾卸之詞，不足
    採信，至被告上開所述：走路肩超車等語，縱然屬實，惟依
    上開事證及上開證人所述情節，其所指路肩亦應係指跨越至
    慢車道超車，仍係自告訴人丙○○所騎機車之左側超車，並
    非轉至該機車右側，不能以被告此部分辯解而為有利被告之
    認定；另被告及其辯護人質疑：當地車流量大，何以告訴人
    會冒生命危險向左偏移？該機車發現空酒瓶，告訴人是否酒
    後駕車？云云，但本件肇事係在瞬間發生，告訴人機車遭擦
    撞後已在失控狀態，其往何一方向偏移，已非機車騎士得以
    控制，機車向左偏移，顯非告訴人丙○○有意識之選擇，又
    告訴人丙○○送醫後，其病歷（見本院上訴審卷第六十頁）
    並無酒精反應之紀錄，且查無其他證據足以證明丙○○於肇
    事前確有喝酒，被告及其辯護人之此部份質疑，均屬臆測之
    詞，無從作為有利被告之認定。至本件肇事經送請台灣省車
    輛行車事故覆議鑑定委員會鑑定結果，雖以「肇事小貨車現
    場已移動，且無明確相關跡證可供研析」為由，未為明確覆
    議，但仍提出分析意見，認以被告變換車道致發生肇事之可
    能性較大，有該委員會九十五年八月二十四日府覆議自第０
    九五０一００六六０號函可按（見本院卷第一二二頁），亦
    難以此覆議結果作為有利被告之認定。
６、被告又質疑如其小貨車未保持兩車併行之適當間隔，自後擦
    撞同向在前行駛之丙○○機車之左把手及左後視鏡，依動力
    慣性原理，丙○○及其機車均應倒在被告小貨車之右側，然
    機車倒在被告行駛之車道上，且丙○○則飛落於對向之來
    車道上，依丙○○及其機車倒地位置觀察，且未於車上留下
    油漆痕跡，應非被告之小貨車所擦撞，故被告不知有發生車
    禍云云，惟按車禍之發生，事出突然，機車被擦撞後，重心
    不穩，已失去平衡，加以機車騎士在心慌意亂下操控機車，
    實難一成不變依動力慣性原理，人車非倒向右側不可，上開
    車輛行車事故鑑定所為之行車肇事分析亦認：「擦撞處為左
    把手、左後視鏡，致使機車把手向右轉彎，但機車騎士為控
    穩其行向，於慌亂中過度平衡其轉向，即機車向左轉彎，致
    使機車與騎士向分隔島衝去」，（見本院卷第八九頁），參
    與鑑定之證人陳永詮亦稱：（上開分析是根據？）衝量原理
    ，那是牛頓力學原理，還須考量撞擊的時間長短、力量大小
    、撞擊方向等語，所以本件肇事並非單純依照慣性原理，被
    告關於上開慣性原理之質疑並非可取；又本院上訴審經現場
    勘驗，並比對被告所駕貨車及告訴人丙○○所騎機車等二車
    之相關高度、位置，有勘驗筆錄及照片可按（見本院上訴審
    卷第五三頁及卷末證物袋），雖因該貨車屬舊車具有眾多擦
    痕，而無法確定比對出與本件肇事有關之具體擦痕，但經上
    開行車肇事分析認為「兩車之側撞力不大，左視鏡與左把手
    為塑膠材軟質，把手為可轉彎之橈性機械，故貨車與機車之
    擦痕未必顯著，亦無巨大之撞擊聲」（亦見本院卷第八九頁
    ），所以被告上開有關油漆痕跡之質疑，亦非可取。被告以
    上質疑；及上開比對勘驗結果，均不能作為為有利被告之認
    定。
７、告訴人丙○○因本件車禍，受有頭部外傷，頭皮撕裂傷、左
    脛骨開放性骨折、合併血管斷裂及左鎖骨骨折之傷害，有受
    傷診斷證明書在卷可稽，且證人即現場處理警員廖文祥於本
    院上訴審結證稱：（去現場時）丙○○已經倒在對方車道，
    我發現他有骨折，神智不是很清楚，我問他的話還可以聽清
    楚，我問他被什麼車撞到，他說被貨車撞到，這時救護車就
    到，他不能自己移動，救護人員幫忙他上車，他很痛苦的樣
    子，我去時他眼睛閉著，我搖他，他神智不是很清楚，講話
    很微弱，我問他聽的清楚，聽了幾次才聽清楚等語（見本院
    上訴審卷第四二頁）。丙○○於車禍後，直到警員到場仍倒
    在快車道上，置身於車輛快速行經之危險處所，眼睛緊閉，
    神智不清，不能自行移動，經警員搖動才能勉強聽見問話，
    而以微弱聲音講話，可見告訴人丙○○於本件肇事後，顯已
    成為無自救力之人。至被告及其辯護人雖曾於本院上訴審提
    出被告與證人廖文祥間對話之錄音帶及譯文，但錄音當時之
    情境如何？對話之人心中之真意如何？均無從經由詰問而進
    一步證實，且證人廖文祥嗣後既已到庭結證如上，自不能再
    以被告所提上開錄音帶或譯文而為有利被告之認定。
８、上開目擊證人陳君蕙於警詢中稱：藍色貨車有稍停一下便開
    走等語；另於本院上訴審審理時稱：我看到藍色貨車要往外
    側車道停的樣子，結果未停又開走等語，又被告於八十七年
    七月五日第一次警訊時稱：「：：：當時我正駕駛小貨車於
    慢車道上，駛至該處時，經由後視鏡中看見快車道上有一部
    機車，車上無人，但倒在快車道上向前滑行：：：該部機車
    一直在我後方，我經由後視鏡看見該機車一直滑行約二部轎
    車長度之距離才停止」，於八十七年七月十四日第二次警訊
    供稱：「我在欲駛到機車道前有踩煞車，有注意後方來車，
    但均未看見該機車，直到我駛近到機車道時，才經由後視鏡
    發現該機車在快車道上」，另被告上開於本院上訴審稱：本
    來機車在前，我走路肩超車後，我探頭看後面，只有看到機
    車等語，雖其關於機車原本在其前或後，先後所述不同，但
    依被告先後接受訊問所為上開供述，雖未承認其小客車肇事
    ，但已自承有從後視鏡發現一部機車車上無人，而在快車道
    上倒地滑行約二部轎車長度之距離始停止，顯見被告於超車
    經過告訴人丙○○上開機車時，已感覺擦撞該機車，所以才
    會從後視鏡觀察該機車之情形，且於看到該機車人車倒地後
    ，原有煞車打算停車，但終究未能停車救護傷者，反而逃離
    現場，其辯稱不知有車禍發生，顯屬飾詞，難以採信。
９、依上開事證，足認被告所駕車確實擦撞告訴人陳俊志所騎機
    車，造成丙○○受傷成為無自救力人，被告仍駕車離開現場
    等情，而被告上開辯解均不能作為有利被告之認定，且被告
    擦撞告訴人丙○○所騎機車，致丙○○受傷，被告因此涉犯
    業務過失傷害之罪，業經原審判處有期徒刑六月，上訴駁回
    確定在案，本件事證明確，被告之遺棄犯行，洵堪認定。至
    被告及其辯護人又請求送請交通大學為肇事鑑定云云，本院
    認事證已明，並無再度送請鑑定之必要，附此敘明。
三、核被告所為，係犯刑法第二百九十四條第一項之遺棄罪。又
    增訂刑法第一百八十五條之四規定：駕駛動力交通工具肇事
    ，致人死傷而逃逸者，處六月以上五年以下有期徒刑，雖已
    於八十八年四月廿三日公布生效，惟被告行為在上開增訂法
    條之前，依刑法第一條之規定，尚無該法條之適用，附予
    明。原審予被告論科，固非無見，惟原判決論處被告遺棄罪
    刑，未就被告所辯其對丙○○已成無自救力之人而故意遺棄
    ，明認定之理由，尚有未洽，是被告上訴否認肇事及有遺
    棄之故意，雖非可採，但原判決既有可議，即應就遺棄部分
    及所定執行刑撤銷改判，爰審酌被告肇事後逃逸，迄未與告
    訴人達成民事和解、賠償損害，犯後態度不佳等一切情狀，
    量處如主文第二項所示之刑，以資懲儆。
四、據上論斷，應依刑事訴訟法第三百六十九條第一項前段、第
    三百六十四條、第二百九十九條第一項前段、刑法第二百九
    十四條第一項，判決如主文。
本案經檢察官甲○○到庭執行職務。
中    華    民    國    95    年    12  月    19      日
            刑事第九庭  審判長法  官  陳  筱  珮
                              法  官  趙  春  碧
                              法  官  余  仕  明
上列正本證明與原本無異。
如不服本判決應於收受送達後十日內向本院提出上訴書狀，其未
敘述上訴之理由者並得於提起上訴後十日內向本院補提理由書（
均須按他造當事人之人數附繕本）。
                              書記官  林  玉  惠
中    華    民    國    95    年    12  月    22      日
                                                      Ａ


司法院資訊處製作；財團法人民間司法改革基金會備份。
